臺灣板橋地方法院刑事判決　　　　　　 100年度易字第1098號
公　訴　人　臺灣板橋地方法院檢察署檢察官
被　　　告　顏正雄
上列被告因詐欺案件，經檢察官提起公訴（99年度偵緝字第3103
號），本院判決如下：
    主  文
顏正雄無罪。
    理  由
一、公訴意旨略以：被告顏正雄明知本身財務狀況不佳，其所有
    之臺北縣三重市（現改制為新北市三重區，下同）福德北路
    12號8 樓之4 房地已於民國96年5 月16日經法院查封拍賣予
    陳彩葳，竟意圖為自己不法之所有，於97年6 月15日，以新
    臺幣（下同）12萬元，向告訴人施乃碩頂讓位於臺北縣新莊
    市（現改制為新北市新莊區，下同）中港路387 號1 樓家園
    海產店店面及設備，惟因無法支付頂讓金，乃佯稱上開建物
    及土地為其所有，並提出所有權狀正本作為付款保證，告訴
    人隨即將家園海產店及生財設備交予被告營業使用。嗣因告
    訴人多次向被告催討上開頂讓金，被告竟於97年7 月中旬某
    日歇業，亦避不見面。經告訴人向地政機關查詢後，始知上
    開房地業已登記於他人名下，至此始知受騙。因認被告涉犯
    刑法第339 條第1 項之詐欺取財罪嫌等語。
二、按犯罪事實應依證據認定之，無證據不得認定犯罪事實；不
    能證明被告犯罪者，應諭知無罪之判決，刑事訴訟法第154
    條第2 項、第301 條第1 項分別定有明文。次按認定不利於
    被告之事實，須依積極證據，苟積極證據不足為不利於被告
    事實之認定時，即應為有利於被告之認定，更不必有何有利
    之證據。又認定犯罪事實所憑之證據，雖不以直接證據為限
    ，間接證據亦包括在內，然而無論直接或間接證據，其為訴
    訟上之證明，須於通常一般之人均不致有所懷疑，而得確信
    其為真實之程度，始得據為有罪之認定（最高法院30年上字
    第816 號、76年台上字第4986號判例意旨參照）。另按刑法
    第339 條第1 項詐欺罪之成立，以意圖為自己或第三人不法
    所有，以詐術使人將本人或第三人之物交付為要件。所謂以
    詐術使人交付，必須被詐欺人因其詐術而陷於錯誤，若其所
    用方法，不能認為詐術，亦不致使人陷於錯誤，即不構成該
    罪（最高法院46年度台上字第260 號判例意旨亦可供參）。
    再債務人於債之關係成立後，如有債務不履行之情形，苟無
    足以證明其債之關係發生時自始故意藉此從事財產犯罪之積
    極證據，仍不得僅以債信違反之客觀事態，認定債務人自始
    有詐欺取財或詐欺得利之犯意，此為詐欺罪構成要件解釋上
    之必然推論。
三、公訴人認被告顏正雄涉有上開詐欺取財罪嫌，無非係以被告
    於偵查中之供述，證人即告訴人施乃碩於偵查中之指訴，及
    被告與告訴人簽立之讓渡書影本、上開臺北縣三重市○○○
    路12號8 樓之4 房地所有權狀影本、異動索引資料等為其論
    據。
四、訊據被告固坦承有於97年6 月15日，以12萬元向告訴人頂讓
    位於臺北縣新莊市○○路387 號1 樓家園海產店之店面及設
    備，並以臺北縣三重市○○○路12號8 樓之4 建物及土地所
    有權狀作為擔保之事實，惟堅詞否認有何詐欺取財犯行，辯
    稱：伊向告訴人頂讓家園海產店當時不知道伊名下位於臺北
    縣三重市○○○路12號8 樓之4 建物及土地已被拍賣，若伊
    知道就不會以上開建物及土地所有權狀作擔保，又伊當初確
    實有經營海產店20天，做到97年7 月中，並未帶走海產店內
    的設備，還添置器具，原本伊朋友要借伊錢，但後來沒有給
    伊錢，導致伊無法支付頂讓金12萬元，伊實無詐欺之意圖，
    且伊已與告訴人和解，並陸續支付和解金等語。經查：
（一）被告於97年6 月15日以12萬元向告訴人頂讓位於臺北縣新
      莊市○○路387 號1 樓家園海產店之店面及設備，並於同
      日將臺北縣三重市○○○路12號8 樓之4 建物及土地所有
      權狀正本交付告訴人，作為付款之擔保等情，業經告訴人
      於偵查及審理時指訴明確，並有被告與告訴人於97年6 月
      15日簽立之頂讓契約書、被告將房屋押給告訴人之契約書
      、建物及土地所有權狀等附卷可稽，且為被告所不爭執，
      堪先認定屬實。茲本件應審酌者，在於被告與告訴人簽訂
      頂讓契約時，是否明知前開臺北縣三重市○○○路12號8
      樓之4 房地已於96 年5月16日經法院查封拍賣予他人，卻
      謊稱上址房地為其所有，並持建物及土地所有權狀交付告
      訴人供作支付頂讓金之擔保，而使告訴人陷於錯誤，進而
      同意將家園海產店之店面及設備頂讓予被告。
（二）查被告於94年1 月20日取得臺北縣三重市○○○路12號8
      樓之4 建物及土地所有權，並於同日將上開建物及土地設
      定抵押權予中國信託商業銀行股份有限公司（下稱中信銀
      行），嗣中信銀行於95年7 月4 日取得拍賣抵押物裁定後
      ，於95年11月9 日聲請本院查封被告之上開建物及土地，
      經本院拍賣後，該建物及土地於96年5 月16日拍賣予陳彩
      葳乙節，有上開建物及土地所有權狀、新北市三重地政事
      務所100 年3 月4 日新北重地資字第1000003130號函暨所
      附之異動索引資料在卷可參（見他字卷第5 至6 頁、偵緝
      卷第45至47頁），並經本院調閱95年度執字第43110 號拍
      賣抵押物執行卷宗核閱無誤，足見被告於97年6 月15日向
      告訴人頂讓家園海產店時，已非上開建物及土地之所有人
      。惟觀諸該執行案件之進行過程，於查封筆錄記載：查封
      房屋按鈴無人應門，使用情形不明，命代理人陳報使用情
      形等語，復經臺北縣政府（現改制為新北市政府，下同）
      警察局三重分局會同債權人中信銀行代理人曾祖賢，於95
      年11月16日10時30分許，前往臺北縣三重市○○○路12號
      8 樓之4 履勘，該處房屋目前為空屋無人居住等情，亦有
      查封筆錄及臺北縣政府警察局三重分局95年11月30日北縣
      警重刑字第0950056351號函存卷為憑（見本院卷第63及65
      頁），佐以該執行案件之拍賣通知、不動產過戶函、分配
      表及通知等文件，均係以寄存送達之方式，送達至被告之
      上址房屋，有本院送達證書3 紙可考（見本院卷第66至68
      頁），益徵被告於查封、拍賣時並未實際居住於上址房屋
      ，是被告辯稱其向告訴人頂讓家園海產店當時不知其名下
      位於臺北縣三重市○○○路12號8 樓之4 建物及土地已被
      拍賣予他人等語，洵屬有據。
（三）又證人即告訴人施乃碩於本院審理時證稱：97年6 月間伊
      有將臺北縣新莊市○○路387 號1 樓家園海產店店面及設
      備頂讓給被告使用，那時伊不擅經營，就登報頂讓店面及
      設備，被告看到報紙就在97年6 月15日跟伊接洽，被告跟
      伊說在月底有頂讓金進來，要伊先把鑰匙和設備給被告經
      營，被告並主動拿出房屋及土地權狀，說等月底錢進來，
      伊再將權狀還給被告，伊便將鑰匙、遙控器及生財工具交
      給被告使用等語（見本院卷第55頁），於偵查中證稱：被
      告提供之前在他名下的權狀，並答應伊97年6 月底他向朋
      友拿到錢就會支付伊12萬元頂讓金，再把權狀贖回等語（
      見他字卷第20頁、偵緝卷第30頁），核與被告辯稱：原本
      伊朋友要借伊錢，但後來沒有給伊錢，導致伊無法支付頂
      讓金12萬元等語相符，顯見告訴人於頂讓店面及設備予被
      告前，對於被告之頂讓金資金來源係被告朋友、資金在97
      年6 月底才會進來等節，均有所知悉，仍同意於97年6 月
      15日將該店面及設備頂讓予被告，難謂被告於向告訴人頂
      讓店面及設備時有何施用詐術，使告訴人陷於錯誤之行為
      。
（四）再輔以被告向告訴人頂讓家園海產店後即開始營業，經營
      熱炒海產生意，告訴人並曾至該店消費過，直至被告友人
      未借款，致被告無法支付12萬元頂讓金後，因欲清償對告
      訴人之債務，始登報欲將該店面再頂讓予他人等情，業據
      證人即告訴人施乃碩於偵查及本院審理時證述明確（見他
      字卷第15及20頁、本院卷第55至56頁反面），復有被告之
      「家園熱炒海產」名片及97年7 月22日自由時報分類廣告
      各1 紙在卷可佐（見他字卷第7 至8 頁），益見被告當時
      確有經營海產店生意，而無故意積欠告訴人債務之意。基
      上，被告所辯其於頂讓海產店時，不知其名下之上址建物
      及土地已非其所有，而將該建物及土地所有權狀交予告訴
      人供作付款擔保，詎事後被告友人並未借款，致其無法清
      償積欠告訴人之頂讓金乙節，應堪採信，實難認被告於頂
      讓店面之初，有何不法所有意圖。
五、綜上所述，本件依公訴人所舉事證及調查證據之結果，均不
    足以證明被告與告訴人簽立系爭店面頂讓契約書時，有何詐
    欺取財之犯罪事實，且本件應屬告訴人與被告間因頂讓系爭
    店面所生權利義務法律關係之糾葛，雙方若有未依約履行之
    情形，僅為民事上債務不履行之範疇，宜循民事程序救濟，
    與刑法詐欺取財罪之構成要件不合。此外，復查無其他積極
    證據足認被告有何公訴人所指之犯行，即屬不能證明被告犯
    罪，揆諸首揭說明，應諭知被告無罪之判決。
據上論斷，應依刑事訴訟法第301條第1項，判決如主文。
本案經檢察官楊景舜到庭執行職務。
中    華    民    國   100    年    8     月    17    日
                  刑事第十四庭  審判長法  官  吳幸娥
                                      法  官  傅明華
                                      法  官  廖欣儀
以上正本證明與原本無異。
如不服本判決應於收受判決後10日內向本院提出上訴書狀，並應
敘述具體理由。其未敘述上訴理由者，應於上訴期間屆滿後20日
內向本院補提理由書（均須按他造當事人之人數附繕本）「切勿
逕送上級法院」。
                                      書記官  顏偉林
中    華    民    國   100    年    8     月    17    日